臺灣臺南地方法院民事裁定　　　　　 99年度消債更字第201號
聲　請　人
即 債務 人　林冠志
上列當事人因消費者債務清理事件聲請更生及保全處分，本院裁
定如下：
    主  文
更生及保全處分之聲請均駁回。
聲請程序費用新臺幣壹仟元由聲請人負擔。
    理  由
一、按債務人不能清償債務或有不能清償之虞者，得依本條例所
    定更生或清算程序，清理其債務。消費者債務清理條例（下
    稱債清條例）第3條定有明文。又聲請更生或清算不合程式
    或不備其他要件者，法院應以裁定駁回之，但其情形可以補
    正者，法院應定期間先命補正，復為同條例第8條所明定。
    蓋經濟上陷於困境之消費者，若任其於惡性循環之債務窘境
    中自生自滅，將衍生嚴重之社會問題，致難以維持安定之社
    會經濟秩序，故有予之分別情形依更生或清算之程序清理其
    債務之必要，藉以妥適調整其與各相關債權人等間之權利義
    務關係，以謀求消費者經濟生活之更生機會，從而健全社會
    經濟發展。惟私法上債之關係，係以當事人間之信賴關係為
    基礎，為社會經濟組織之重要支柱，故當事人於以法律行為
    追求自己之利益之際，亦應顧及對方之利益，並考量債權債
    務在社會上之作用，本於誠實及信用之原則，行使其債權及
    履行其債務，故債務人之消費者欲以上開條例為其所負義務
    之調整者，自應本於誠信原則，僅在其不能清償債務或有不
    能清償之虞而使其陷於經濟上之困境時，始得准許之，以避
    免其藉此善意之立法而惡意圖謀減免債務，致使社會陷於道
    德之危險，並因此使信用緊縮而造成社會經濟之動盪。再者
    ，消費者債務清理條例第151條第1項、第5項之規定，係採
    「協商前置主義」，債務人於協商程序中，自應本於個人財
    產及收支狀況，依最大誠信原則，商討解決方案，如終究不
    能協商，於聲請更生或清算時，法院審酌是否符合「不能清
    償或有不能清償之虞」之要件時，宜綜衡債務人全部收支及
    財產狀況，評估是否已不能維持符合人性尊嚴之最基本生活
    條件，如曾有協商方案，其條件是否確實不能達到上開基本
    之要求等，為其判斷之準據。從而，茍債務人於前置協商程
    序中，對於金融機構債權人所提出之還款方案，並非不能負
    擔者，即難遽認債務人有何不能清償債務之情事。
二、聲請意旨略以：聲請人任職統一期貨股份有限公司之業務員
    ，每月收入約30,000元。因罹患慢性高血壓，且需撫養年邁
    之母親，而向銀行借貸以支付生活所需，所欠無擔保債務已
    達新臺幣（下同）1,630,491元。因生活支出龐大而入不敷
    出，每月僅得繳納最低應繳金額以維持信用，在高利率壓迫
    之下，債務清償之日遙遙無期。聲請人於民國98年3月間與
    最大債權銀行台北富邦商業銀行股份有限公司（下稱台北富
    邦銀行，其他金融機構簡稱略同）進行前置協商，並經台北
    富邦銀行提供前置協商條件為分96期、零利率、月繳約15,0
    00元之還款方案，惟聲請人當時可負擔之月付金約8,000元
    ，且聲請人另欠萬榮行銷公司及中華成長一資產管理公司債
    務共約40萬元，該2公司非屬銀行公會會員，無法納入前置
    性協商機制，債務人必需自行與該2公司進行債務協商，又
    聲請人之薪資已被金融機構之債權人強制執行扣薪3分之1（
    約12,000元）。是以協商協議月付金15,000元加計扣薪之12
    ,000元，每月應繳納之金額為27,000元，已超過聲請人還款
    能力，致協商不成立。又聲請人曾向非銀行之債權人申請債
    務協商，期盼協商全部債務之月付金可在8,000元以內，惟
    因債權人索求月付金額超出聲請人所能負擔範圍，致聲請人
    與非銀行之債權公司協商未果，而有客觀上未能清償債務之
    情形，並非主觀上惡意不清償債務，爰依消費者債務清理條
    例聲請更生。又聲請人每月薪資現遭強制執行扣薪中，為維
    持債權人間之公平受償，爰併聲請保全處分等語。
三、經查：
  (一)聲請人前於消費者債務清理條例施行後，曾向最大債權銀
      行台北富邦銀行請求債務前置協商，聲請人雖陳報台北富
      邦銀行所提供之前置協商還款方案為「分96期、零利率、
      月繳約15,000元」，然未提出任何資料以資證明；而台北
      富邦銀行則陳報其提出之前置協商還款方案為「分126期
      償還，年利率4％，月付8,960元」，因聲請人表示無法負
      擔，台北富邦銀行遂於98年4月9日出具前置協商不成立通
      知書等情，有台北富邦銀行提出之民事陳報狀、前置協商
      不成立通知書及還款方案試算表等資料附卷可稽（見本院
      卷第90至121頁），足堪採信。是該前置協商還款方案之
      內容，應以台北富邦銀行所陳報者為準。
  (二)聲請人陳報其積欠台北富邦銀行等7家銀行之無擔保債務
      合計1,150,724元（其中渣打銀行之債權已讓與良京實業
      公司）外，另分別積欠匯豐銀行（該債權已先後讓與翊豐
      資產管理公司、新誠資產管理公司）、中華成長一資產管
      理公司（該債權受讓自慶豐銀行，嗣再讓與祈福資產管理
      公司）、萬榮行銷公司（該債權受讓自永瓚資產管理公司
      ，永瓚公司則受讓自萬泰銀行、）100,000元、128,892元
      及250,875元，其全部無擔保債務共計1,630,491元等語，
      並提出財團法人金融聯合徵信中心信用報告為憑（見本院
      卷第19至24頁）。然依各債權人書面陳報之內容，聲請人
      目前分別積欠京城銀行、良京實業公司、新誠資產管理公
      司、祈福資產管理公司、萬榮行銷公司、匯誠第二資產管
      理公司（自泛亞電信公司處受讓）、元誠第一資產管理公
      司（自遠傳電信公司處受讓）、匯誠第一資產管理公司（
      自和信電信公司處受讓）各146,705元、395,071元、119,
      866元、128,892元、300,150元、24,418元、84,442元、8
      ,734元（見本院卷第185、203、214、179、194、218、22
      2、234頁），至於未陳報債權之台北富邦銀行、兆豐銀行
      、板信銀行、玉山銀行、台新銀行等5家銀行之債權則仍
      依上開金融聯合徵信中心信用報告所記載之金額即335,08
      1元、327,274元、109,000元、53,000元、54,000元計算
      ，則聲請人目前所積欠之全部無擔保債務共計約為2,086,
      633元。
  (三)聲請人雖主張其每月收入約30,000元，然依統一期貨股份
      有限公司函覆聲請人自98年1月至100年1月之薪資資料（
      見本院卷第156至157頁）核計結果，聲請人於此期間每月
      扣除勞保費、健保費後之之平均薪資約為約為37,590元（
      詳見附表），此亦與財政部臺灣省南區國稅局97、98年度
      綜合所得稅各類所得資料清單、勞保資料、財產歸屬資料
      清單、97年度稅務電子閘門財產所得調件明細表、（見本
      院卷第14至17、70至71頁）所示大致相符，堪予認定。又
      因匯豐銀行等債權人對聲請人聲請強制執行，故聲請人每
      月薪資於95年12月29日之後，因強制執行而扣薪3分之1，
      亦有臺北地方法院94年度執甲字第39090號執行命令影本
      及統一期貨股份有限公司函覆之薪資資料附卷可參（本院
      卷第51至60、156至157頁），則聲請人每月平均收入在扣
      薪後應為25,060元（37,590×2/3＝25,060）。
  (四)聲請人雖於財產及收入狀況說明書中記載其於聲請兩年平
      均每月必要支出約為29,000元，內含個人生活支出約15,0
      00元，家庭雜支約2,000元，勞、健保費2,000元，房租5,
      000元及扶養母親之費用5,000元等。惟聲請人積欠龐大債
      務，本即應節制開支、量入為出而儉樸生活，並依誠信原
      則盡力還款，是本院認其每月必要生活費用，應以內政部
      所公告97至100年度臺灣省最低生活費用每人每月為9,829
      元為準，該生活費標準係按照政府最近一年平均每人消費
      支出（包括日常生活所需食、衣、住、行等各方面支出）
      百分之60訂定，是應認以此9,829元為聲請人每月之生活
      費用；此一金額既已包括「住」方面之支出，則聲請人所
      稱之5,000元房租，自不應重複列計；又本院已於計算聲
      請人每月收入時將勞、健保費之支出先予扣除，則此部分
      之支出亦不應再予列計。至於聲請人主張扶養母親林蔡碧
      珍部分，經查林蔡碧珍目前領有國民年金每月3,000元，
      名下有房屋一棟，現值約27,500元等情，有其98年度稅務
      電子閘門財產所得調件明細表、臺南市永康區公所函、臺
      南市政府社會局函、勞工保險局函附卷可稽（本院卷第72
      、89、159、160頁），又其育有含聲請人在內之子女共5
      人，此亦有戶籍謄本可參（本院卷第12、138至142頁），
      而聲請人既背負債務且遭強制執行扣薪中，顯然其自身並
      非寬裕，稽之上情，本院認關於林蔡碧珍之扶養費應由其
      5名子女平均分擔，始屬合理，是依行政院內政部所公告
      99年度臺灣省低收入戶最低生活費用為每人每月9,829 元
      之標準，聲請人每月負擔母親之扶養費應為1,366元【（
      9,829－3,000）÷5＝1,366】。依此計算，聲請人每月必
      要支出應為11,195元（9,829＋1, 366＝11,195）。
  (五)綜上，聲請人於扣薪後之每月收入約為25,060元，扣除每
      月生活必要費用11,195元，餘額為13,865元，尚足以負擔
      台北富邦銀行所提供每月償還8,960元之前置協商還款方
      案。又聲請人當時雖遭強制執行扣薪，然執行法院對於債
      務人之薪資債權實施強制執行，一般均僅限於債務人每月
      得支領之各項薪津、獎金於3分之1範圍內，即使嗣後有其
      他債權人亦聲請對之強制執行時，亦不至逾越此範圍。而
      協商當時之執行債權人除萬榮行銷顧問股份有限公司、中
      華成長一資產管理股份有限公司外，其餘均為金融機構債
      權人（公法上之稅捐債權不計入），是前置協商當時雖未
      能將非金融機構債權人之債權列入協商方案之中，然聲請
      人如能與各金融機構債權人成立協商，除得分期履行債務
      外，其薪資亦不致受金融機構債權人之強制執行，此無異
      可使相當資金自強制執行程序之桎錮中鬆綁，並用以與其
      餘非金融機構債權人協調清償事宜。縱聲請人未能與非金
      融金構債權人成立分期還款協議，其亦僅能依強制執行程
      序聲請扣薪3分之1之數額取償，不致影響聲請人履行前置
      協商方案之能力。且因金融機構債權人退出強制執行程序
      之故，其餘執行債權人所獲分配之金額即可增加，而加速
      債務之清償。據此，本院認台北富邦銀行上開還款方案，
      實屬合理可行，且對聲請人已為相當程度之讓步，應屬已
      盡力促成協商義務下所得之方案。聲請人既非不能負擔台
      北富邦銀行所提出之還款條件，自難遽認其在維持基本生
      活之外，非無能力清償債務；揆諸前揭說明，聲請人請求
      開始更生程序，核與消費者債務清理條例第3條所規定之
      要件不符，應予駁回。
四、綜上所述，聲請人並無不能依其協議清償債務或有不能清償
    之虞情事，則其聲請更生，顯然違背消費者債務清理條例第
    3 條規定，且上開欠缺又屬無從補正，依上開說明，應駁回
    其更生之聲請，又債務人更生之聲請既經駁回，其保全處分
    之聲請，即無必要，應併予駁回，爰裁定如主文。
中    華    民    國    100    年    6    月    30    日
                  民事第三庭  法  官  張玉萱
以上正本證明與原本無異。
如對本裁定抗告須於裁定送達後十日內向本院提出抗告狀，並應
繳納抗告費新台幣一千元整。
中    華    民    國   100    年    6     月    30    日
                              書記官  張晶瑩
附表：聲請人98年1月至100年1月薪資（含獎金、伙食津貼）及
      勞保費、健保費（新臺幣：元）
┌─────┬───┬───┬───┬────┐
│月份      │薪資  │勞保費│健保費│扣除餘額│
├─────┼───┼───┼───┼────┤
│ 98年1月  │50,023│ 571  │1,382 │48,070  │
├─────┼───┼───┼───┼────┤
│ 98年2月  │44,493│ 747  │3,389 │40,357  │
├─────┼───┼───┼───┼────┤
│ 98年3月  │64,749│ 545  │  990 │63,214  │
├─────┼───┼───┼───┼────┤
│ 98年4月  │58,656│ 545  │  990 │57,121  │
├─────┼───┼───┼───┼────┤
│ 98年5月  │43,477│ 545  │  990 │41,942  │
├─────┼───┼───┼───┼────┤
│ 98年6月  │47,129│ 659  │1,578 │44,892  │
├─────┼───┼───┼───┼────┤
│ 98年7月  │41,661│ 659  │1,578 │39,424  │
├─────┼───┼───┼───┼────┤
│ 98年8月  │30,103│ 659  │1,578 │27,866  │
├─────┼───┼───┼───┼────┤
│ 98年9月  │30,840│ 630  │  573 │29,637  │
├─────┼───┼───┼───┼────┤
│ 98年10月 │34,544│ 630  │  573 │33,341  │
├─────┼───┼───┼───┼────┤
│ 98年11月 │28,696│ 630  │  573 │27,493  │
├─────┼───┼───┼───┼────┤
│ 98年12月 │49,273│ 477  │  434 │48,362  │
├─────┼───┼───┼───┼────┤
│ 99年1月  │53,925│ 477  │  434 │53,014  │
├─────┼───┼───┼───┼────┤
│ 99年2月  │29,977│ 477  │  434 │29,066  │
├─────┼───┼───┼───┼────┤
│ 99年3月  │31,939│ 573  │  521 │30,845  │
├─────┼───┼───┼───┼────┤
│ 99年4月  │30,865│ 573  │  521 │29,771  │
├─────┼───┼───┼───┼────┤
│ 99年5月  │27,904│ 573  │  521 │26,810  │
├─────┼───┼───┼───┼────┤
│ 99年6月  │29,853│ 477  │  434 │28,942  │
├─────┼───┼───┼───┼────┤
│ 99年7月  │32,732│ 477  │  434 │31,821  │
├─────┼───┼───┼───┼────┤
│ 99年8月  │29,762│ 477  │  434 │28,851  │
├─────┼───┼───┼───┼────┤
│ 99年9月  │32,280│ 432  │  393 │31,455  │
├─────┼───┼───┼───┼────┤
│ 99年10月 │31,920│ 432  │  393 │31,095  │
├─────┼───┼───┼───┼────┤
│ 99年11月 │40,208│ 432  │  393 │39,383  │
├─────┼───┼───┼───┼────┤
│ 99年12月 │37,372│ 477  │  434 │36,461  │
├─────┼───┼───┼───┼────┤
│100年1月  │41,459│ 509  │  434 │40,516  │
├─────┼───┼───┼───┼────┤
│    平均  │38,953│ 547  │  816 │37,590  │
└─────┴───┴───┴───┴────┘